臺灣高等法院高雄分院民事判決　　　　　92年度勞上字第13號
上　訴　人
即被上訴人　己○○
訴訟代理人　查名邦律師
複代理人　　戊○
　　　　　　甲○○
　　　　　　江大寧律師
被上訴人
即上訴人　　丙○○
被上訴人　　永豐通運股份有限公司
法定代理人　丁○○
上列二人共同
訴訟代理人　陳慧博律師
複代理人　　乙○○　　住高雄市鼓山區○○○○路30號
上列當事人間請求損害賠償事件，上訴人對於民國92年10月14日
臺灣高雄地方法院92年度勞訴字第37號第一審判決提起上訴，本
院於94年12月6日辯論終結，判決如下：
    主      文
上訴人丙○○應再給付上訴人己○○以新台幣貳佰壹拾玖萬玖仟
壹佰肆拾元計算自民國93年12月29日起至清償日止按週年利率百
分之五計算之利息。
己○○之上訴及其餘擴張之訴與假執行之聲請均駁回。
丙○○之上訴駁回。
第二審訴訟費用，上訴部分由上訴人己○○、丙○○各自負擔，
擴張之訴部分由丙○○負擔十分之一，餘由己○○負擔。
    事實及理由
一、上訴人丙○○、被上訴人永豐通運股份有限公司（下稱永豐
    公司）未於言詞辯論期日到場，核無民事訴訟法第386 條各
    款所列情形，爰依上訴人己○○之聲請，由其一造辯論而為
    判決。
二、上訴人己○○主張：伊係職業貨櫃車司機，平日受被上訴人
    丙○○僱用駕駛牌照號碼XU－266 號貨櫃車從事載運工作，
    該牌號XU－266 號貨櫃車則靠行且登記所有權於被上訴人永
    豐公司名下，且由永豐公司向台灣產物保險股份有限公司承
    保意外責任險，依法丙○○與永豐公司對伊應負勞基法之雇
    主責任。伊於91年9 月9 日下午，經丙○○指派前往載運貨
    櫃至高雄港第116 號碼頭，因第三人台灣碼頭股份有限公司
    之受雇人顏昆在，在操作輪型門式吊運機吊起貨櫃時，將在
    駕駛座之伊連人帶車吊起而重摔至地面，導致伊受有胸椎第
    12節爆裂性骨折、第1 腰椎壓迫性骨折併雙下肢無力，左下
    肢深靜脈栓塞等嚴重職業災害，經手術後目前半身不遂，已
    無工作能力。爰依勞動基準法第59條第1 款、第2 款之規定
    ，請求被上訴人丙○○、永豐公司二人連帶負損害賠償責任
    。伊得請求賠償之項目包括：
    薪資補償部分：上訴人己○○自91年3 月起至同年8 月止
    ，薪資總額為新台幣（以下同）34萬5,650 元，依勞基法第
    2 條第4 款規定，平均每月薪資為5 萬7,608 元，日薪平均
    為1,920 元；且所謂工資，依勞基法第1 條第2 款之重點在
    於勞工因工作而獲得之報酬，非謂均需符合經常性給予要件
    始屬工資（行政院勞工委員會85年2 月10日勞動二字第
    10325 2 號函參照），是上訴人己○○所得安全獎金部分屬
    固定性經常給予，抽成獎金部分乃因工作勞務所獲，當屬工
    資，均應計入平均工資計算至明。其中上訴人己○○自91年
    9 月1 日起至9 月8 日止未獲給付，而自91年9 月9 日住院
    起至91年11月30日出院止，合計3 個月薪資共計17萬2,824
    元。又訴訟期間已到期而尚未支付之薪資144 萬0,200 元（
    即自91年12月1 日起至93年12月31日止，計25個月），應擴
    張請求。殘廢給付部分：上訴人己○○出院後已喪失原有
    駕駛貨櫃車之能力，迄今雖屆滿2 年，然勞基法第59條第1
    項第2 款非謂在醫療期間未滿2 年前，雇主得據以免除醫療
    期間應付之薪資補償責任，足認醫療期間薪資補償責任係一
    繼續性之薪資補償責任，是上訴人自得向被上訴人二人請求
    連帶給付40個月之平均工資230 萬4,320 元（
    573608x40=0000000）。 從而上訴人得請求之金額合計為
    2,477,144 元（172824+0000000=0000000），扣除被上訴人
    丙○○已給付之278,004 元，為2,199,140 元。另擴張請求
    上述25個月已到期而尚未支付之薪資1,440, 200元（
    57608x25=0000000），共計被上訴人丙○○與永豐公司應連
    帶給付上訴人363 萬9,340 元（0000000 ＋0000000 ＝
    0000000）等 情。（按原審為被上訴人丙○○應給付上訴人
    己○○219 萬9,140 元之判決，而駁回己○○其餘之訴，己
    ○○上訴聲明求為判決：(一)原判決關於上訴人己○○敗訴部
    分廢棄。(二)上開廢棄部分，被上訴人永豐公司就原審所命被
    上訴人丙○○應給付之金額新台幣219 萬9,140 元，應與被
    上訴人丙○○負連帶給付責任。(三)另擴張請求被上訴人永豐
    公司與丙○○應再連帶給付上訴人己○○144 萬0,200 元，
    及自93年12月20日準備狀繕本送達翌日即93年12月29日起至
    清償日止，以363 萬9,340 元為本金按週年利率百分之五計
    算之利息。
      (四)上開第二、三項之判決，上訴人己○○願供擔保，請准
      宣告假執行。(五)被上訴人丙○○之上訴駁回。(六)訴訟費用
      由被上訴人丙○○、永豐公司連帶負擔。
二、上訴人丙○○則以：(一)伊前已支付己○○27萬8,004元，依
    勞基法第60條之規定主張抵充。(二)勞基法施行細則第第31
    條規定：「本法第59條第2款所稱原領工資，其為計月者，
    以遭遇職業災害前最近一個月正常工作時間所得之工資除以
    30所得之金額，為其1日之工資」，查己○○於遭遇職業災
    害前最近一個月正常工作時間所得之工資，僅有底薪2萬6千
    元，至於安全獎金、抽成，此二部分乃伊基於單方之目的，
    而為具有勉勵性、恩惠性質之給與，並非己○○工作給付之
    對價，況此二部分與加班費均需己○○已實際從事勞務，有
    出車次數方加以核計，而己○○於此期間既未實際工作並出
    車，即無提供勞務之給付，是安全獎金、抽成及加班費自不
    能列入工資範圍。(三)查己○○係主張依勞基法第59條第2款
    之規定請求補償，按勞基法第59條第2款之規定為「勞工在
    醫療中不能工作時，雇主應按其原領工資數額予以補償。但
    醫療期間屆滿2年仍未能痊癒，經指定之醫院診斷，審定為
    喪失原有工作能力，且不合第3款之殘廢給付標準者，雇主
    得一次給付40個月之平均工資後，免除此項工資補償責任」
    ，足見須勞工於醫療期間屆滿2年仍未能痊癒，經指定之醫
    院診斷，審定為喪失原有工作能力，且不合第3款之殘廢給
    付標準者，始得依勞基法第59條第2款之規定請求雇主補償
    。惟長庚醫院92年7月2日之回函係載稱：「病患己○○之最
    後就診日為92年5月14日，當時仍有雙下肢無力及大小便無
    法自解情形，尚需時日觀察其預後狀況」等語，是長庚醫院
    並未認定己○○已喪失原有工作能力，且如果己○○合於勞
    基法第59條第3款之殘廢給付標準者，自可依勞工保險條例
    請求殘廢給付，而雇主即無須負一次給付40個月平均工資之
    補償責任。(四)按「職業災害補償，基本上亦為損害賠償之一
    種，雇主之職業災害補償責任，乃係基於勞動基準法第59條
    之特別規定，依此條之規定，對於雇主雖採無過失責任主義
    ，即雇主不得以自己無過失為由而拒絕賠償，惟損害賠償之
    法則，我國規定於民法第213條至第218條，其中第217條規
    定之過失相抵，係為促使被害人注意履行其應盡之義務，以
    避免或減少損害之發生，職業災害補償既為損害賠償之一種
    ，自仍有民法第217條之適用，以促勞工於執行職務時，對
    於自己生命、身體之安全，盡其應盡之注意義務，避免或減
    少危險或損害之發生，故自目的而言，職業災害補償適用民
    法上過失相抵原則，與保護勞工之意旨，並不相違」（最高
    法院87年台上字第233號判決意旨參照）。查己○○受有職
    業災害之原因，業據台灣高雄地方法院檢察署認定：「本案
    係因告訴人未將4根插梢完全拔起所致，被告（顏昆在，即
    吊車駕駛）即使有如告訴人（己○○）所指過失犯行，已與
    重傷害結果間並無相當因果關係」，是己○○就其所受之職
    業災害應負全責，伊自得主張過失相抵。(五)再己○○已自勞
    保局受領薪資補償金23萬9120元及殘廢給付40萬2600元，因
    勞保費係由丙○○每個月給付己○○1萬元繳納，自應予扣
    除此二筆金額等語，資為抗辯。其上訴聲明：(一)原判決關於
    上訴人丙○○敗訴部分廢棄。(二)上開廢棄部分，被上訴人在
    第一審之訴駁回。(三)己○○擴張之訴駁回。(四)第一、二審訴
    訟費用由被上訴人負擔。
    被上訴人永豐公司則以：己○○係受雇於丙○○，伊並非己
    ○○之雇主；且連帶債務之成立，以債務人明示或法律有明
    文規定者為限，查己○○係主張依勞基法第59條第2 款之規
    定請求雇主補償，該法條並無由雇主負連帶責任之明文規定
    ，是以己○○請求伊與丙○○負連帶給付責任，即嫌無據等
    語置辯。其答辯聲明求為判決：己○○之上訴駁回。
四、兩造不爭執事項為：
（一）己○○確實因為前述職業災害而受有上開傷害，有診斷證
      明書影本可證。
（二）己○○在事故發生前六個月所領薪資總額為34萬5千650元
      ，平均月薪5萬7,600元，有薪資明細表影本6張可證。
（三）己○○在受傷前按月領取之薪資項目包括底薪、安全獎金
      、抽成獎金、加班費等四項，其中底薪按月固定2萬6千元
      應列為基本工資。
（四）丙○○就本件事故已給付己○○之補償金額為27萬8,004
      元。
（五）勞保局已給付勞保薪資補償金23萬9,120元，殘廢給付40
      萬2,600元，並有勞工保險局核定通知書影本10張可稽（
      見本院卷(二)第20～29頁）。
五、茲兩造所爭執事項為：（一）永豐公司是否亦為己○○之雇
    主？（二）己○○之平均工資數額若干？共得請求之薪資多
    少？（三）己○○所受傷害程度為何？是否可依勞基法第59
    條第2 款但書規定一次請求四十個月平均工資？有無過失相
    抵之適用？經查：
（一）永豐公司是否亦為己○○之雇主？
  １、按，勞工因遭遇職業災害而致死亡、殘廢、傷害或疾病時
      ，雇主應予以補償。所稱之雇主，謂僱用勞工之事業主、
      事業經營之負責人或代表事業主處理有關勞工事務之之人
      ，勞基法第59條、第2條第2款分別定有明文。至勞工保險
      條例第七十二條所規定「投保單位不依本條例之規定辦理
      投保手續者，勞工因此所受之損失，應由投保單位依本條
      例規定之給付標準賠償之」，該條所謂投保單位，依同條
      例第6條第1項規定，係指年滿15歲以上，60歲以下之勞工
      ，其雇主或所屬團體或所屬機構應為其投保者而言。本件
      上訴人己○○係受車主即上訴人丙○○僱用為貨櫃車司機
      ，負責貨櫃載送工作，並向丙○○領取薪資，而由丙○○
      將己○○平日駕駛之牌照號碼ｘｕ－二六六號貨櫃車靠行
      於永豐公司名義所有等事實，為己○○於起訴狀內所陳明
      ，並為兩造所不爭，可認為真實。是依前開法條規定，丙
      ○○乃為己○○之雇主及投保單位甚明。至丙○○將貨櫃
      車靠行於永豐公司，雖依民法第188條第1項規定，只須外
      觀上，行為人係為他人服勞務，該他人即為行為人之僱用
      人，惟此條規定僅限於司機己○○駕駛該靠行貨櫃車肇事
      致第三人受損害時，因受害之第三人自外觀上足認永豐公
      司為己○○之僱用人，始應由永豐公司負僱用人責任；此
      與本件係因勞動契約所生法律關係究有不同，不能因此而
      改變丙○○為勞動契約之僱用人，己○○為勞動契約受僱
      人之關係；又發生事故當天，是丙○○接獲載運貨櫃之電
      話後，聯絡己○○前往載運貨櫃至高雄港碼頭，尚非永豐
      公司接貨，而平常亦均係向丙○○叫車，並非己○○接叫
      車的電話等情，已據己○○與丙○○分別陳明（見本院卷
      (二)第105頁），則己○○主張就本件勞動契約而言，永豐
      公司亦為其雇主云云，並無可採，其請求永豐公司負本件
      勞工職業災害補償責任並無理由。
  ２、次按數人負同一債務，明示對於債權人各負全部給付之責
      任者，為連帶債務。無前項之明示時，連帶債務之成立，
      以法律有規定者為限，民法第272條第1項、第2項分別定
      有明文。查上訴人己○○係主張依勞基法第59條第2款之
      規定請求雇主補償，惟該法條並無由雇主負連帶責任之明
      文規定，且永豐公司既非己○○之雇用人，對己○○並不
      負勞基法之雇主責任，是以己○○請求永豐公司應與丙○
      ○連帶給付云云，於法無據，不應准許。
（二）己○○之平均工資數額若干？共得請求之薪資多少？
  １、按勞基法第2條第3款規定「工資：謂勞工因工作而獲得之
      報酬；包括工資、薪金及按計時、計日、計月、計件以現
      金或實物等方式給付之獎金、津貼及其他任何名義之經常
      性給與均屬之」。同法第2條第3款所稱之其他任何名義之
      經常性給與，於獎金部分，係指年終獎金、競賽獎金、研
      究發明獎金、特殊功績獎金、久任獎金、節約燃料物料獎
      金及其他非經常性獎金，該法施行細則第10條第2款亦有
      明文。故凡某種給與係屬工作上之報酬，在制度上有經常
      性者，即屬勞基法規定之工資。上訴人丙○○雖抗辯上訴
      人己○○得請求之工資補償應僅指底薪2萬6千元，因抽成
      與安全金非固定之經常性給付、而加班費自己○○罹災
      後即未提供勞務，均應予排除云云。惟依己○○提出而為
      丙○○所不否認其真正之己○○91年3月至8月份薪資表所
      載，工資項目固細分為「底薪」「安全獎金」「抽成獎金
      」「加班費」四項，其中除底薪屬上訴人工資，為兩造所
      不爭執外，己○○於事故發生前六個月間，均固定領取安
      全金1萬元、加班費1至2千元、抽成金亦在1萬9千元
      至2萬4千元之間，且丙○○亦於原審自承安全金為每月
      固定給與，但限於無事故發生始可取得，而抽成獎金則按
      出車趟數比例計算，顯見前開各項名目給與，均係己○○
      服勞務所獲得之對價，屬經常性給與甚明，丙○○否認安
      全獎金、抽成獎金、加班費為己○○服勞務之對價尚無可
      取。從而，己○○主張均應列入平均工資範圍計算，即無
      不合。
  ２、查上訴人己○○自本件職業災害發生日91年9月9日因前開
      傷害而接受手術治療起，至91年11月30日出院止，仍在復
      健中而不能工作，有長庚紀念醫院高雄分院（下稱長庚高
      雄分院）診斷證明書可佐，上訴人己○○依勞基法第59條
      第2款前段之規定，請求上訴人丙○○補償自91年9月9日
      至91年11月30日止之因在醫療中不能工作時之工資，即屬
      有據；又己○○請求自91年9月1日起至同年月8日止之未
      給付薪資，雖非屬職業補償之範圍，然丙○○亦不否認此
      部分薪資尚未為給付之事實，應認己○○此部分請求為有
      理由；而己○○於事故發生前6個月之平均工資為5萬7千
      608 元，為兩造所不爭執，已如前述，則己○○請求丙○
      ○給付共三個月（自91年9月1日起至91年11月30日止）合
      計17 萬2千824元（57608×3=172824），並未超過勞基法
      第59 條第2款所稱依原領工資計算之總額，依法自無不合
      。
（三）己○○所受傷害程度為何？是否可依勞基法第59條第2款
      但書規定一次請求四十個月平均工資？
  １、按「勞工因遭遇職業災害而致死亡、殘廢、傷害或疾病時
      ，雇主應依左列規定予以補償：．．．二勞工在醫療中不
      能工作時，雇主應按其原領工資數額予以補償。但醫療期
      間屆滿二年仍未能痊癒，經指定之醫院診斷，審定喪失原
      有工作能力，且不合第3款之殘廢給付標準者，雇主得一
      次給付四十個月之平均工資後，免除此項工資補償責任」
      。勞基法第59條第2款定有明文。惟前開規定，除為保障
      勞工，加強勞僱關係及促進社會經濟發展之立法目的外，
      同款後段乃為避免雇主負無限期之補償責任，故特別規定
      ，於一定條件下得一次給付一定之金額，以免除雇主應繼
      續負之工資補償責任，屬工資終結補償，為雇主權利之一
      種，雖應認選擇權係在雇主；然若勞工於醫療期間尚未屆
      滿二年之前，即可確定已喪失原有工作能力，因而提前依
      同條款但書之規定，一次請求四十個月之補償給付，以免
      除雇主繼續應負之同條款前段之補償責任，對雇主而言，
      並無不利益，自應認與前開條文規範之意旨無違。
  ２、上訴人己○○因本件職業災害受有胸椎第十二骨折術後合
      併雙下肢癱瘓、神經性膀光、深部血管栓塞等傷害，並於
      91年9月9日接受開刀治療，自91年12月4日起至92年5月14
      日共15次門診，日常生活部分需人照顧，並以輪椅代步，
      無法從事粗重工作，仍須復健治療；又上訴人之最後就診
      日為92年5月14日，當時仍有雙下肢癱瘓，大小便無法自
      解情，尚需時日觀察其預後狀況，但評估進步情形不甚樂
      觀等情，有上訴人所提長庚高雄分院診斷證明書，及92年
      7月日長庚院高字第1938號覆原法院函文可稽；另經本院
      於94年3月1日函詢據覆稱「劉君之脊髓損傷係永久性傷害
      ，目前雙下肢無力及大小便無法自解尚未痊癒，仍需繼續
      治療」及「依其目前之狀況，評估無法為貨櫃車駕駛工作
      。依其狀況應符合勞工保險殘廢給付條例殘障項項目138
      項，殘廢等級為第四級，勞動力喪失約92.28%」等情，有
      該院94年3月22日長庚院高字第430381號覆本院函可稽（
      見本院卷(一)第230頁）。足認己○○所受傷害自事發後迄
      今尚未痊癒，且仍需繼續治療；而己○○之工作係從事貨
      櫃車駕駛工作，其受有脊髓損傷致雙下肢癱瘓之傷害，無
      法為貨櫃車駕駛工作，既需繼續治療，足認屆滿二年時難
      再從事原來工作甚明，其於該期間屬未能痊癒而有繼續復
      健之必要，且可確定已喪失原有工作能力，則己○○依上
      開規定請求雇主丙○○補償按平均工資計算之40個月工資
      2,304,320元（57608×40=0000000），揆諸前開說明，自
      應認為有理由。
  ３、又上訴人丙○○雖以己○○既依勞基法第59條第2款但書
      規定一次請求40個月工資，自不得再請求同款前段之按月
      補償，否則即有不當得利云云。然查勞基法第59條第2款
      但書規定，應係指勞工醫療期間屆滿二年仍未能痊癒時，
      為免雇主仍繼續無限期負同條款前段之按月補償責任，而
      給付雇主得一次給付40個月平均工資，以免除嗣後之補償
      責任。本件上訴人己○○前開所請求者乃其受傷住院期間
      不能工作之補償，與同條第2款但書規定之補償不同，應
      無不當得利之可言，上訴人丙○○此部分所辯並無可採。
（四）另勞基法第60條規定，雇主依同法第59條規定給付之補償
      金，得抵充就同一事故所生損害之賠償金額。而上訴人丙
      ○○就本件職災已給付己○○之賠償金總額為278,004 元
      ，應予扣除，為兩造所不爭執。從而，上訴人己○○依勞
      基法第59條第1、2款規定，請求上訴人丙○○給付之補償
      金為2,199,140元（0000000-000000=0000000），應予准
      許。至其就此部分請求之金額，於本院擴張請求加計自93
      年12月20日準備書狀繕本送達翌日即93年12月29日起至清
      償日止按週年利率百分之五計算之法定遲延利息（見本院
      卷(一)第198頁），為有理由，應予准許。
（五）至上訴人己○○主張訴訟期間已到期而尚未支付之薪資
      即自91年12月1日起至93年12月31日止，計25個月，共
      1,440,200元，為擴張聲明請求己○○給付1,440,200元及
      自993年12月20日準備書狀送達翌日即93年12月29日起至
      清償日止按週年利率百分之五計算之遲延利息乙節，查己
      ○○既依前述勞基法第59條第2款但書規定請求雇主一次
      給付40個月平均工資，則揆之前開規定及說明，自不得再
      為重複請求補償，其此部分之請求為無據，不能准許。
六、又關於己○○投保之勞工保險，己○○主張勞保費用係其出
    錢繳納，丙○○則謂係其每月給己○○1 萬元用以繳納，而
    各執其詞。然查上訴人丙○○提出之勞保費證明影本一紙，
    已載明係己○○繳交89年11月至91年10月份之勞保費15,932
    元，而傳真予丙○○者（見本院卷(二)第58頁），可認並非丙
    ○○所繳教。而己○○提出之保險費證明單影本一紙係自91
    年1 月至94年10月之勞保費30,470元（見本院卷(二)第56頁）
    ，足證己○○主張係其繳納勞保費應屬真實。丙○○所稱由
    其每月將1 萬元給與己○○用以繳交勞保費，係在每月薪資
    安全獎金項下給付云云，徵之己○○之勞保費額每月亦不需
    1 萬元，足見丙○○所辯不足採。從而，勞保費既係己○○
    所支付，丙○○抗辯上述勞保局已給付己○○薪資補償金23
    萬9,120 元，殘廢給付40萬2,600 元，應予扣除云云，即屬
    無據。
七、末按勞動基準法第59條之補償規定，係為保障勞工、加強勞
    雇關係，促進社會經濟發展之特別規定，非損害賠償。同法
    第61條尚且規定該受領補償之權利不得抵銷，應無民法第
    217 條過失相抵之適用（最高法院89年4 月25日民事庭會議
    決議意旨參照）。足見勞工依勞基法第59條之規定請求雇主
    補償時，縱勞工對於職業災害之發生與有過失，雇主亦不得
    主張過失相抵。至於上訴人丙○○所舉之最高法院87年台上
    字第233 號判決意旨，既非最高法院之判例見解，自以上開
    決議意旨為可參。從而，上訴人丙○○主張上訴人己○○對
    於本件職業災害之發生與有過失，故伊得主張過失相抵云云
    ，亦非可採。
八、綜據上述，上訴人己○○依勞基法第59條第2款規定，請求
    丙○○給付補償金在219萬9千140元及擴張請求按此金額自
    93年12月29日起至清償日止按週年利率百分之五計算之法定
    遲延利息，均為有理由，應予准許。至己○○其餘擴張請請
    求部分，則屬無據，不能准許，應予駁回。另己○○請求被
    上訴人永豐公司應就丙○○給付上開金額本息負連帶給付責
    任，亦無理由。原審就上開己○○請求應准許部分，為上訴
    人丙○○敗訴之判決，並無不合，上訴人丙○○指摘原判決
    此部分不當，求予廢棄，非有理由，應予駁回。
九、兩造其餘攻擊防禦之方法，核與本判決之基礎不生影響，不
    予一一論述，併此敘明。
十、據上論結，本件丙○○之上訴為無理由，己○○之上訴為無
    理由，其擴張之訴為一部有理由、一部無理由，爰依民事訴
    訟法第463 條、第385 條第1 項前段、第449 條第1 項、第
    79 條 但書，判決如主文。
中　　華　　民　　國　　94　　年　　12　　月　　20　　日
                        勞工法庭
                            審判長法官  黃金石
                            法      官  林紀元
                            法      官  林健彥
以上正本證明與原本無異。
如對本判決上訴，須於判決送達後20日內向本院提出上訴狀，其
未表明上訴理由者，應於上訴後20日內向本院提出上訴理由書（
均須按他造當事人之人數附繕本）。上訴時應提出委任律師或具
有律師資格之人之委任狀，並依附註條文規定辦理。
中　　華　　民　　國　　94　　年　　12　　月　　20　　日
                            書  記  官  張明賢
附註：
民事訴訟法第466 條之1 ：對於第二審判決上訴，上訴人應委任
律師為訴訟代理人，但上訴人或其法定代理人具有律師資格者，
不在此限。
上訴人之配偶、三親等內之血親、二親等內之姻親，或上訴人為
法人、中央或地方機關時，其所屬專任人員具有律師資格並經法
院認適當者，亦得為第三審訴訟代理人。
第1 項但書及第2 項情形，應於提起上訴或委任時釋明之。
